ACORDAO-COMPLETO-2391674

ACÓRDÃO 8988/2020 ATA 29/2020 - PRIMEIRA CÂMARA

VISTOS, relatados e discutidos estes autos de tomada de contas especial instaurada pela Companhia de Desenvolvimento dos Vales do São Francisco e do Parnaíba - Codevasf, contra o Sr. José Carlos Dourado das Virgens, Prefeito Municipal de Irecê/BA, na gestão de 2009 a 2012, em razão da aprovação parcial da prestação de contas do Convênio 0.93.09.0019-00 (Siafi 652845) , celebrado com o Município de Irecê/BA, cujo objeto era a Implantação do Sistema de Tratamento de Resíduos Sólidos Urbanos, mediante a construção de aterro sanitário regional para eliminação do lixão municipal,
ACORDAM os Ministros do Tribunal de Contas da União, reunidos em sessão da Primeira Câmara, ante as razões expostas pelo Relator, em:
9.1 acatar as alegações de defesa apresentadas pelo Sr. José Carlos Dourado das Virgens e pela empresa Metro Engenharia e Consultoria Ltda.;
9.2 julgar, com fundamento nos arts. 1º, inciso I, 16, inciso I, da Lei 8.443/1992 c/c os arts. 17 e 23, inciso I, da mesma Lei, e com arts. 1º, inciso I; 207 e 214, inciso I, do Regimento Interno,  regulares as contas do Sr. José Carlos Dourado das Virgens (CPF XXX.573.445-XX) e da empresa Metro Engenharia e Consultoria Ltda. (CNPJ 07.478.417/0001-03) , dando-lhes quitação plena;
9.3 dar ciência desta deliberação à Companhia de Desenvolvimento dos Vales do São Francisco e do Parnaíba - Codevasf, ao Município de Irecê/BA e aos responsáveis; e
9.4 arquivar os presentes autos, com fundamento no art. 169, inciso III, do Regimento Interno do Tribunal.

Tomada de contas especial instaurada pela Companhia de Desenvolvimento dos Vales do São Francisco e do Parnaíba  Codevasf cujo objeto era a Implantação do Sistema de Tratamento de Resíduos Sólidos Urbanos, mediante a construção de aterro sanitário regional para eliminação do lixão municipal.

Primeira Câmara

Prefeitura Municipal de Irecê - BA.

3. Responsáveis: José Carlos Dourado das Virgens (XXX.573.445-XX); Metro Engenharia e Consultoria Ltda. (07.478.417/0001-03).

13.1. Ministros presentes: Walton Alencar Rodrigues (Presidente), Benjamin Zymler e Bruno Dantas.
13.2. Ministro-Substituto convocado: Augusto Sherman Cavalcanti (Relator).
13.3. Ministro-Substituto presente: Weder de Oliveira.

AUGUSTO SHERMAN

Transcrevo, a seguir, a instrução vazada à peça 39 destes autos, anuída pelo corpo diretivo da Secretaria de Controle Externo de Tomada de Contas Especial- SecexTCE (peças 40 e 41) :
	"INTRODUÇÃO
Trata-se de tomada de contas especial instaurada pela Companhia de Desenvolvimento dos Vales do São Francisco e do Parnaíba - Codevasf, contra o Sr. José Carlos Dourado das Virgens, Prefeito Municipal de Irecê/BA, na gestão de 2009 a 2012, em razão da aprovação parcial da prestação de contas do Convênio 0.93.09.0019-00 (Siafi 652845) , celebrado com o Município de Irecê/BA, cujo objeto era a Implantação do Sistema de Tratamento de Resíduos Sólidos Urbanos, mediante a construção de aterro sanitário regional para eliminação do lixão municipal. 
HISTÓRICO
O convênio foi assinado em 12/5/2009 e vigeu no período de 12/5/2009 a 23/10/2012, incluindo as prorrogações (peça 1, p. 27-38, 43-44, 52-53 e 58-59 e peça 2, p. 16-17 e 80) . 
De acordo com a Cláusula Terceira do Convênio (peça 1, p. 28) , a Codevasf aplicaria o montante de R$ 3.329.771,65, posteriormente repactuado para R$ 3.289.950,83, mediante a celebração do 4º Termo Aditivo (peça 2, p. 6) , em decorrência da readequação da planilha orçamentaria. A contribuição financeira do município passou a ser de R$ 173.155,31.
Os recursos foram liberados conforme cronograma abaixo (peça 1, p. 5) :
	Ordem Bancária
	Data
	Valor (R$) 

	2011OB03693
	16/08/2011
	832.442,92

	2012OB800570
	24/02/2012
	832.442,91

	2012OB802661
	05/07/2012
	832.442,91

	2012OB804177
	05/10/2012
	598.222,56

	2012OB804179
	05/10/2012
	194.399,53

	Total
		3.289.950,83

Consoante relatado no Laudo Técnico emitido em 25/10/2013, durante vistoria nas obras constatou-se que cerca de 90% dos serviços referentes ao aterro sanitário foram concluídos e que os serviços de extintores, bombas, postes, pavimentação, imprimação, base com brita, recuperação do lixão e reservatório de fibrocimento não foram executados. Esses serviços não executados somaram R$ 377.721,28 (peça 2, p. 20-22) .   
Em Nota Técnica emitida pelo fiscal do contrato em 20/8/2015 (peça 2, p. 27-30) , após analisar novos elementos apresentados pela concedente, a planilha de serviços não realizados foi retificada e o débito, anteriormente apurado apontado, foi reduzido para R$ 365.553,31. No Parecer Contábil 2/2015 (peça 2, p. 45-48) , que analisou a prestação de contas, a glosa foi ratificada. 
A responsabilidade pelo prejuízo ao Erário foi atribuída ao Sr. José Carlos Dourado das Virgens, prefeito municipal no período de 2009 a 2012, o qual foi notificado, por meio dos ofícios listados à peça 1, p. 8.  Também foram expedidos ofícios endereçados ao prefeito sucessor (gestão 2013-2016) cientificando-o das pendências e solicitando providências.
O Município de Irecê ajuizou Ação Cautelar para retirada do registro de inadimplência no Siafi (peça 2, p. 70-72) .
Sem obter o ressarcimento pretendido, o Tomador de Contas deu prosseguimento ao processo emitindo o Relatório de Tomada de Contas Especial (peça 1, p. 5-10) e, na sequência, a Controladoria-Geral da União emitiu os Relatório de Auditoria, Certificado de Auditoria e Parecer do Dirigente do Órgão de Controle Interno, todos sob o n. 2431/2015 (peça 3, p. 3-8) . O Ministro de Estado da Integração Nacional atestou haver tomado conhecimento das conclusões contidas nos autos (peça 3, p. 14) .
Após exame preliminar dos autos (peça 11) , foi lançada proposta de diligência à Codevasf no intuito de obter elementos relacionados à documentação que serviu de evidência para o cálculo do débito, bem como referentes a contratação dos serviços e as despesas realizadas, de modo a permitir a correta caracterização das irregularidades e esclarecer um possível envolvimento da empesa responsável pela execução da obra.
O exame dos documentos encaminhados pela Codevasf (peças 16 e 17) , em resposta ao Ofício 1322/2016-TCU/SECEX-BA (peças 13 e 14) , permitiram anotar na instrução de peça 24 as seguintes observações:
a) os recursos federais foram creditados na conta corrente 37027-4, agência 548-7 do Banco do Brasil, nas datas de 18/8/2011, 29/2/2012, 9/7/2012 e 9/10/2012 (4ª e 5ª parcelas) , e, logo em seguida, transferidos para conta investimento onde permaneciam até os pagamentos dos serviços (peça 16, p. 35, 41 e 179 e peça 17, p. 49) ;  
b) para execução da obra foi contratada, por meio de processo licitatório, a empresa Metro Engenharia e Consultoria Ltda. (peça 16, p. 2-9) . Os pagamentos recebidos foram listados nas relações de pagamento das prestações de contas parciais (peça 16, p. 22 e 170 e peça 17, p. 18) ; 
c) de acordo com o fiscal do convênio (peça 17, p. 117-120) , os serviços não executados totalizaram R$ 365.553,31 e correspondem aos itens da planilha orçamentária a seguir listados;
	Item
	Especificação dos Serviços
	Previsto
	Glosado pela fiscalização
	Valor unitário (R$) 
	Valor glosado (R$) 

	7.8
	Bomba de 1 HP chave magnética para 220 v
	1 und
	1 und
	291,55
	291,55

	7.10
	Poste de concreto c/ 6m
	15 und
	1 und
	100,64
	100,64

	8.5
	Pavimentação c/ capa asfáltica, esp=8cm
	19,20m3
	19,20m3
	214,19
	4.112,45

	8.6
	Imprimação
	240m3
	240m3
	2,04
	489,60

	8.7
	Base com brita graduada
	28,13m3
	28,13m3
	54,65
	1.537,30

	9.
	Recuperação do lixão
				
	9.1
	Execução de aterro na área do lixão
	85.115,24m3
	80.115,24m3
	2,25
	180.259,29

	9.2
	Execução de camada de solo, espessura de 20 cm, incluindo fornecimento
	34.048,09m3
	34.048,09m3
	2,61
	88.860,29

	9.3
	Aquisição e plantio de mudas de espécies nativas da caatinga
	26.109 und
	26.109 und
	3,43
	89.553,87

	15.11.1
	Reservatório de fibrocimento, Cap=5001, sobre estrutura de madeira
				348,32

	Total
	365.553,32

d) o valor total recalculado nesta oportunidade difere do apontado na TCE por uma mínima diferença e equivale a R$ 365.335,32, conforme verifica-se acima; e
e) tais serviços foram lançados na planilha da 10ª medição (peça 17, p. 31 e 37) e pagos com suporte na Nota Fiscal Eletrônica 2012263, datada de 16/10/2012. O repasse dos recursos para empresa ocorreu em 23/10/2012, através de transferência eletrônica (peça 17, p. 19-20, 49 e 74) .
Diante das novas peças trazidas pela Codevasf, foi confirmada a responsabilidade da empresa Metro Engenharia e Consultoria Ltda., solidariamente com o ex-prefeito, haja vista que os serviços não foram concluídos, porém pagos na sua integralidade, e a empresa se beneficiou por tais pagamentos sem que os serviços fossem efetivamente realizados.
Na instrução anterior (peça 24) foi recalculado o valor do debito apresentado pela Codevasf, de acordo com a tabela abaixo, para que seja computada a proporcionalidade da contrapartida municipal (5% do total do convênio, o qual passou a ser de R$ 365.553,32, sendo R$ 347.275,65 o valor proporcional devido à União) .
Além disso, as datas a partir das quais incidirão os acréscimos e juros, indicadas nesta TCE, devem sofrer correção para corresponder com a data do saque da conta específica efetuado para pagamento à contratada (23/10/2012) .
	Concedente (R$) 
	3.289.950,83

	Contrapartida (R$) 
	173.155,31

	Total do convênio (R$) 
	3.463.106,14

	Percentual da contrapartida
	5%

	Valor total do débito (R$) 
	365.553,32

	Valor proporcional da União a restituir 95% (R$) 
	347.275,65

Assim, como conclusão, foi proposta a responsabilização do Sr. José Carlos Dourado das Virgens e da Metro Engenharia e Consultoria Ltda. e realização de citação de ambos, a qual foi acolhida pela Unidade Técnica (peça 26) .
As comunicações foram efetivadas por meio dos Ofícios 1197 e 1198/2017, ambos datados de 28/4/2017 (peças 29 e 30) , e os responsáveis foram devidamente cientificados conforme demonstram os avisos de recebimento às peças 31 e 34.
EXAME TÉCNICO
Os responsáveis, por meio de seus procuradores, apresentaram suas alegações de defesa às peças 33 e 35, que ora passamos a analisar.
Responsável: José Carlos Dourado das Virgens (peça 35) 
Argumentos: o responsável alega inicialmente que a presente TCE deve ser arquivada, em razão da existência da Ação Civil Pública de Improbidade Administrativa de n. 3843-38.2015.4.01.3312, em tramite na Justiça Federal, Subseção Judiciária de Irecê/BA, que trata dos mesmos fatos da TCE, entendendo que a aplicação de qualquer sanção neste processo poderá configurar dupla condenação, configurando bis in idem. Como suporte ao seu entendimento, cita trecho do voto do Min. Ubiratan Aguiar declarado nos autos da Tomada de Contas Processo 009.200/2006-1.
Ressalta que sempre atuou respaldado nas informações técnicas recebidas de profissional gabaritado, por meio de medições de serviços devidamente atestadas, com acompanhamento fotográfico do local, registrando o antes e o depois. Assim, somente de posse dos elementos técnicos suficientes é que autorizava os respectivos pagamentos. Afirma que jamais liberou pagamentos sem a existência de um documento técnico hábil para tanto.
Alega que os itens apontados como não executados correspondem ao final dos serviços e que podem ter sido retirados do local após a finalização ou sido objeto de vandalismos. Sustenta que o registro fotográfico da contratada confirma a realização dos serviços tido por não executados.
Acredita ainda que a capa asfáltica e a recuperação do 'lixão' já haviam se perdido na ocasião da visita técnica realizada, em razão dos entulhos jogados no local.
 Informa que as obras foram concluídas em 16/10/2012 e que já havia iniciado as tratativas com os órgãos ambientais para a emissão de licença ambiental do novo aterro sanitário. Até o final de seu mandato a licença não havia sido emitida, ficando a cargo de seu sucessor a sua obtenção.
Todavia, informa que até a data de sua defesa a referida licença não havia sido emitida, razão pela qual o lixo produzido no município e naqueles circunvizinhos continuava a ser lançado no lixão, que havia sido por ele recuperado. Assim, alega que a obra executada não recebeu a finalidade devida, não por vícios na execução, mas por omissão de seu sucessor. Entende então que a retomada dos lançamentos de lixo de modo desordenado no local recuperado constituiu um cenário de obra inacabada e de má gestão, que não teria ocorrido por sua ação, levando a Codevasf a concluir que a recuperação do lixão não havia sido realizada.
Esclarece que diligenciou a empresa Metro Engenharia e Consultoria Ltda. e que esta havia declarado a execução integral do objeto conveniado. Ressalta que foram realizados os serviços de plantio de mudas para reflorestamento do lixão, que acabaram por sucumbir ao despejo constante de lixo no local recuperado.
Informa que a empresa Metro Engenharia e Consultoria Ltda., por mera liberalidade, aceitou firmar um Termo de Ajustamento de Conduta - TAC com o município para adimplir as pendências apontadas, que ressalta, se originaram após o término das obras.
Informa ainda que na gestão de seu sucessor, foi emitido um atestado de conclusão das obras, datado de 19/12/2013 (peça 35, p. 124-141) .
Responsável: Metro Engenharia e Consultoria Ltda. (peça 33) 
Argumentos: o responsável salienta, de início, a existência da Ação Civil Pública de Improbidade Administrativa de n. 3843-38.2015.4.01.3312, em tramite na Justiça Federal, Subseção Judiciária de Irecê/BA, alertando para que não haja decisões conflitantes.
Alega que o Contrato 628/2011 foi efetivamente cumprido, sendo atestado pelo servidor responsável pela fiscalização das obras e por comissão constituída pela prefeitura. 
Sustenta que o município não deu início à operação do aterro sanitário e continuou a utilizar o 'lixão' a céu aberto, prejudicando inteiramente o trabalho de recuperação por ela executado.
Cita o Termo de Ajuste de Conduta - TAC celebrado com o município (peça 33, p. 55-60) , por meio do qual informa que aceitou, por liberalidade, retornar ao local do antigo 'lixão' e refazer serviços que já haviam sido realizados anteriormente. Cumprido o TAC, o município, por meio de comissão designada, expediu o Atestado de Conclusão de Obra (peça 33, p. 61-78) , datado de 19/12/2013. 
Assim, esclarece que o ex-prefeito, Sr. Luiz Sobral, recebeu de seu antecessor, Sr. José Carlos Dourado das Virgens, um equipamento público de essencial importância para a cidade, mas que resolveu não utilizá-lo, deixando de lhe dar funcionalidade.
Assevera que a existência da irregularidade apontada nesta tomada de contas especial não consiste em falha na execução das obras, mas sim na falta de funcionalidade do aterro sanitário, sob responsabilidade do Sr. Luiz Sobral, devendo ser afastada a responsabilidade da empresa.
Acerca da execução contratual, ressalta a responsável que:
Cumpre ressaltar que, ao longo do contrato, a execução dos serviços foi rigorosamente fiscalizada por técnicos do Município, sendo que os boletins de medição eram instruídos de relatório fotográfico e devidamente firmados pelo servidor municipal responsável pela fiscalização da obra, atestando, dessa maneira, a sua efetiva execução. Outrossim, os referidos boletins de medição eram, ainda, enviados à Codevasf, que igualmente, emitiu sua aprovação para cada etapa concluída.
Quanto ao relatório de vistoria realizado pela Codevasf, realizado quase um ano após o fim das obras (peça 2, p. 20-22) , informa que em sua conclusão foram apontados alguns serviços que precisariam de reparo, não havendo qualquer alusão à não execução integral da obra.
Sobre a reunião em que se assinou o TAC, com a presença de representantes do município e da Codevasf, relata que foram definidas as providências que deveriam ser tomadas por cada uma das partes. Tendo a responsável implementado as providencias de sua alçada, as obras foram aceitas definitivamente, conforme atestado de conclusão citado no item 30.
A responsável anexou quatro fotos indicando a continuidade da movimentação de caminhões de lixo no local da área recuperada (peça 33, p. 9-10) .
Em seguida, anexou fotos dos quinze postes instalados, da bomba de 1,0 HP e do reservatório de 500 litros (peça 33, p. 11-16) . 
Sobre a pavimentação asfáltica, ressalta que foi avaliado juntamente com a fiscalização que não era recomendável o uso de asfalto na pavimentação do pátio de estacionamento e manobra, tendo em vista que a usina de asfalto mais próxima ficava no Município de Feira de Santana. Sustenta que, dada a distância da usina, não seria possível manter a temperatura do asfalto até o local de sua aplicação, o que comprometeria a qualidade do serviço. Assim, optou-se pela realização de pavimentação em paralelepípedo, cujo custo a maior de R$ 9.762,08 foi absorvido pela responsável, sem onerar o município. Anexou fotos comprovando a pavimentação com paralelepípedo (peça 33, p. 16 e 19-20) .
Especificamente sobre a recuperação do lixão, apresenta as seguintes informações:
a) que os serviços de recuperação do lixão compreendiam a execução de aterro com argila compactada proveniente de estoque, execução de camada de solo orgânico e aquisição e plantio de mudas de espécies nativas da caatinga;
b) registro fotográfico da época da recuperação do lixão, composto por 19 fotos, demonstrando a execução dos serviços de aterro com argila e solo orgânico (peça 33, p. 22-28) ;
c) registro fotográfico, composto por 9 fotos, demonstrando o plantio de mudas, que foi soterrado pelo lixo depositado posteriormente no local (peça 33, p. 29-31) ;
d) que no relatório de visita técnica da Codevasf, ficou registrado que '...algumas mudas de plantas nativas próximos ao prédio Vestiário e Administração em estado delicado ou semi-mortas ', o que reforça a execução dos serviços.
e) que o fiscal de obras do município, Paulo Humberto Oliveira Silva, declarou em cartório que presenciou a execução integral do contrato, inclusive a recuperação do lixão, salientando que a funcionalidade do local não foi alcançada pelo fato de o município continuar a utilizar o local como um lixão a céu aberto (peça 33, p. 261-262) .
f) que contratou a empresa Envgeo Engenharia para realizar perícia no local do lixão (peça 33, p. 264-282) a fim de verificar se o serviço de recuperação do lixão foi ou não executado e que esta atestou a execução dos serviços previstos no contrato.
g) que há créditos junto ao município, que somam mais de R$ 1.000.000,00 e que estão sendo cobrados judicialmente, em razão do não pagamento do reajuste contratual e de ressarcimento por custos com aquisição de material utilizado no aterro, que deveria ter sido fornecido pelo município.
Acerca do relatório produzido pela Codevasf, da lavra de Renato Sandro Alves Ferreira, entende a responsável que o aludido relatório é equivocado, tendo sido produzido em 22/8/2014, portanto mais de dois anos após a conclusão dos serviços, o que lhe retira a confiabilidade.
Por fim, requer que sejam julgadas improcedentes as acusações formuladas e a produção de provas, inclusive de testemunhas, e juntada de documentos em contraprova.
Análise: considerando que os argumentos apresentados por ambos os responsáveis são semelhantes, sendo os da empresa mais abrangentes que o do ex-gestor, entendemos que suas análises podem ser feitas de forma conjunta, em proveito de ambos, nos termos do art. 161, do Regimento Interno.
Inicialmente, quanto aos reflexos da Ação Civil Pública em curso na Justiça Federal, tratando dos mesmos fatos desta TCE (peça 35, p. 18-80) , cumpre esclarecer que a repercussão da  referida ação judicial não obsta a atuação do Tribunal de Contas da União no andamento, análise e julgamento desta tomada de contas especial, haja vista a independência das instâncias administrativa, civil e penal e a competência própria do TCU, estabelecida pela Constituição Federal e por sua Lei Orgânica (Lei nº 8.443/1992) , para o julgamento das contas daqueles que derem causa a perda, extravio ou outra irregularidade de que resulte dano ao erário. 
Ademais, para que haja qualquer impacto na atuação do Tribunal, é necessário que tenha havido o trânsito em julgado no processo judicial e que haja pelo menos a configuração de uma das hipóteses abaixo transcritas:
a) sentença de absolvição criminal transitada em julgado que reconheça inocorrência do fato ilícito ou a não-autoria pelo agente responsabilizado (art. 935 do Código Civil, art. 66 do Código de Processo Penal e art. nº 126 da Lei nº 8.112/90) ; ou
b) sentença de absolvição criminal transitada em julgado que reconheça a ocorrência de excludentes de ilicitude na conduta do responsável (estado de necessidade, em legítima defesa, em estrito cumprimento de dever legal ou no exercício regular de direito, conforme art. 65 do Código de Processo Penal) .
Não se pode confundir improbidade administrativa com simples ilegalidade ou desorganização administrativa. A improbidade é a ilegalidade tipificada e qualificada pelo elemento subjetivo da conduta do agente. Portanto, a finalidade da lei é punir o agente público desonesto, não o inábil e incompetente.
 Os atos de improbidade administrativa não são infrações penais porque não dão ensejo a penas privativas de liberdade, nem se submetem ao juízo criminal. Ademais, a própria Constituição Federal, ao prever sua definição no § 4º do art. 37, indicando as sanções cabíveis, foi expressa em afirmar que elas são aplicáveis sem prejuízo da ação penal cabível, evidenciando assim seu caráter extrapenal.
A jurisprudência do TCU consagra o princípio da independência das instâncias, ou seja, decisões judiciais em princípio não mitigam a possibilidade de o tribunal prolatar acórdão sobre o mesmo tema, como mostramos nos julgados a seguir (grifos nossos) :
Acórdão 2349/2019-TCU-Segunda Câmara, Relator Min. Aroldo Cedraz
5.8. É cediço, portanto, que a obrigação de ressarcimento ao erário prescinde de comprovação de dolo ou mesmo da evidenciação de locupletamento pessoal conforme pacificado na jurisprudência desta Corte. É suficiente a quantificação do dano, a identificação da conduta do responsável que caracterize sua culpa, seja por imprudência, imperícia ou negligência, e a demonstração do nexo de causalidade entre a conduta culposa (stricto sensu) e a irregularidade que ocasionou o dano ao erário, o que, no caso vertente, se verificou na omissão em dar bom andamento à execução do Convênio 22/2004-Siafi 501924. '
12. Por derradeiro, sobre a alegada omissão quanto ao julgamento pela improcedência da ação judicial de improbidade administrativa, ajuizada pelo Ministério Público Federal (0003907- 55.2014.4.01.4000) , note-se que o voto condutor do julgado recorrido enfrentou essa questão nos seguintes termos:
'12. No que diz respeito à improcedência da ação civil de improbidade administrativa movida contra o recorrente (3ª Vara Federal do Estado do Piauí no processo 0003907-55.2014.4.01.4000) , afasto os argumentos apresentados pelo recorrente e esclareço que referida ação não vincula o exame realizado pelo TCU. Tanto o princípio da inafastabilidade da apreciação judicial está garantido como a segurança jurídica. As análises de esferas distintas são garantidas pelo princípio da independência das instâncias, como já assentado na jurisprudência do TCU, a exemplo dos Acórdão 131/2017-TCU-Plenário, 6.903/2018-TCU-2ª Câmara e 2.983/2016-TCU-1ª Câmara. Evidentemente, como bem assentou a Serur, 'isso não significa, em absoluto, que o Tribunal de Contas deixe de considerar eventuais análises realizadas pelo juízo responsável, vez que o mesmo se debruçou exaustivamente sobre os mesmos fatos objeto desta Tomada de Contas Especial'. Dessa consideração, entretanto, não sobreveio nenhuma informação capaz de alterar o juízo formulado no julgado recorrido, que está devidamente fundamentado nas provas colacionadas neste processo. '
Acórdão 725/2019-TCU-Plenário, Relator Min. André de Carvalho
22. O Sr. Adevaldo Alves de Araújo, em suas alegações, informou que se encontram, na Justiça Federal - MG, processos ajuizados pelo INSS (penal e improbidade administrativa)  em seu desfavor, e que a Justiça Federal em segunda instância, arquivou, com a concordância do Ministério Público e do Procurador do INSS, um dos processos por prescrição.
 (...) 
23. A existência de processos no Poder Judiciário e no TCU com idêntico objeto não caracteriza repetição de sanção sobre mesmo fato (bis in idem)  nem litispendência. No ordenamento jurídico brasileiro vigora o princípio da independência das instâncias, em razão do qual podem ocorrer condenações simultâneas nas diferentes esferas jurídicas (cível, criminal e administrativa) . O recolhimento do débito, em um ou outro processo, no entanto, serve para comprovação de quitação e sana a dívida. Nesse sentido os Acórdão 961/2018-TCU-Plenário, 115/2018-Segunda Câmara e 30/2016-Plenário.
24. Conclui-se, dessa forma, que a alegação de que já existem processos judiciais não afeta o julgamento desta Corte de Contas, haja vista a independência das instâncias. 
Acórdão 2610/2008-TCU-Plenário Relator: VALMIR CAMPELO
A sentença proferida pelo juízo cível, sob qualquer fundamento, não vincula a decisão administrativa proferida pelo TCU, em razão do princípio da independência das instâncias. Apenas a sentença absolutória no juízo criminal fundada no reconhecimento da inexistência material do fato ou na negativa de autoria tem habilidade para impedir a responsabilização civil e administrativa do agente.
Acórdão 2695/2019-TCU-Primeira Câmara, Relator Min. Bruno Dantas
Como é cediço, vige em nosso ordenamento jurídico a independência das instâncias civil, penal e administrativa, princípio que considero não apenas uma prerrogativa desta Corte, mas também a obrigação de formarmos nosso juízo a partir da nossa própria valoração das provas e fatos carreados aos autos.
Se nem a decisão adotada por outras instâncias, em face do mencionado princípio, tem o condão de vincular o juízo desta Corte de Contas, tampouco o terão eventuais informações e inferências consignadas na motivação de decisão proferida em outra esfera. ¿Não se trata de negar a possibilidade de decisões de outros órgãos serem utilizadas como elemento de convicção em nossos julgados. O que é inconcebível é tomarmos como verdade afirmações e conclusões contidas na motivação de sentença judicial como se essa, por si só, constituísse prova dos fatos que menciona, quando os elementos dos autos contradizem tais informações. Dito isso, volto a tratar da correta verificação do suposto dano no presente caso concreto.
O próprio Supremo Tribunal Federal já referendou a independência das instâncias, reafirmando a competência do TCU, conforme registrado no Acórdão 601/2019-TCU-Plenário, Relator Min. Raimundo Carreiro, cujo trecho transcrevemos:
87. O Supremo Tribunal Federal decidiu que ação civil pública, baseada na Lei 8.429/1992, não retira a competência do TCU de instaurar a devida tomada de contas especial, bem como destacou a independência das instâncias civil, administrativa e penal, nos termos da decisão sobre o Mandado de Segurança 25880/DF (publicado em 16/3/2007) :
MANDADO DE SEGURANÇA. TRIBUNAL DE CONTAS DA UNIÃO. COMPETÊNCIA. ART. 71, II, DA CONSTITUIÇÃO DO BRASIL E ART. 5º, II E VIII, DA LEI N. 8.443/92. TOMADA DE CONTAS ESPECIAL. VIOLAÇÃO AOS ARTS. 148 A 182 DA LEI N. 8.112/90. INOCORRÊNCIA. PROCEDIMENTO DISCIPLINADO NA LEI N. 8.443/92. AJUIZAMENTO DE AÇÃO CIVIL PÚBLICA. PREJUDICIALIDADE DA TOMADA DE CONTAS ESPECIAL. IMPOSSIBILIDADE. INDEPENDÊNCIA ENTRE AS INSTÂNCIAS CIVIL, PENAL E ADMINISTRATIVA. QUESTÃO FÁTICA. DILAÇÃO PROBATÓRIA. IMPOSSIBILIDADE. SEGURANÇA DENEGADA. 1. A competência do Tribunal de Contas da União para julgar contas abrange todos quantos derem causa a perda, extravio ou outra irregularidade de que resulte dano ao erário, devendo ser aplicadas aos responsáveis, em caso de ilegalidade de despesa ou irregularidade de contas, as sanções previstas em lei, lei que estabelecerá, entre outras cominações, multa proporcional ao dano causado aos cofres públicos [art. 71, II, da CB/88 e art. 5º, II e VIII, da Lei n. 8.443/92]. 2. A tomada de contas especial não consubstancia procedimento administrativo disciplinar. Tem por escopo a defesa da coisa pública, buscando o ressarcimento do dano causado ao erário. Precedente [MS n. 24.961, Relator o Ministro CARLOS VELLOSO, DJ 04.03.2005]. 3. Não se impõe a observância, pelo TCU, do disposto nos artigos 148 a 182 da Lei n. 8.112/90, já que o procedimento da tomada de contas especial está disciplinado na Lei n. 8.443/92. 4. O ajuizamento de ação civil pública não retira a competência do Tribunal de Contas da União para instaurar a tomada de contas especial e condenar o responsável a ressarcir ao erário os valores indevidamente percebidos. Independência entre as instâncias civil, administrativa e penal. 5. A comprovação da efetiva prestação de serviços de assessoria jurídica durante o período em que a impetrante ocupou cargo em comissão no Tribunal Regional do Trabalho da 1ª Região exige dilação probatória incompatível com o rito mandamental. Precedente [MS n. 23.625, Relator o Ministro MAURÍCIO CORRÊA, DJ de 27.03.2003]. 6. Segurança denegada, cassando-se a medida liminar anteriormente concedida, ressalvado à impetrante o uso das vias ordinárias (grifamos) .
Feitas as considerações preliminares, não se vislumbra qualquer vinculação da Ação Civil Pública em curso com a competência do Tribunal para instaurar a presente tomada de contas especial e proferir julgamento acerca das irregularidades apontadas.
Conforme indicado nos itens 5 e 6, a Codevasf emitiu, em 25/10/2013, um Laudo Técnico, proveniente de vistoria técnica realizada nas obras, ocasião em que constatou execução de cerca de 90% dos serviços contratados, apontando como não executados serviços referentes a extintores, bombas, postes, pavimentação, imprimação, base com brita, recuperação do lixão e reservatório de fibrocimento, que somaram R$ 377.721,28 (peça 2, p. 20-22) . Referido valor foi reduzido para R$ 365.553,31, conforme tratado na Nota Técnica de 20/8/2015 (peça 2, p. 27-30) . 
 No citado Laudo, a Codevasf afirma que (peça 2, p. 21) :
Quanto ao item recuperação do lixão (item 09) podemos constatar que a empresa realizou algum serviço na área destinada atualmente ao depósito do lixo do município de Irecê. Conforme fotos abaixo nota-se que houve início dos serviços de cobertura com solo, proveniente de jazida, de uma parte do lixo depositada, no entanto não se identificou o plantio de mudas na área do lixão. A cobertura parcial do material do lixão com solo não impediu a operação do lixão, pois não haveria como encerrar as atividades deste tendo em vista que o aterro não estava funcionando.
Nota-se, de plano, que o fiscal da Codevasf afirma que foram realizados serviços de recuperação no lixão, sem contudo, precisar a quantidade realizada. Afirma ainda que a operação de despejo de lixo na área denominada lixão não havia sido interrompida.
A afirmação de que foram realizados serviços de recuperação do lixão, com execução de cobertura de solo, conflita com a glosa total desses serviços. O reconhecimento formal pela Codevasf que serviços haviam sido executados na recuperação do lixão, decretou, para a Companhia, a inafastável obrigação de medi-los, permitindo assim a correta quantificação de eventual dano ao erário por inexecução parcial da recuperação do lixão. Optou a Codevasf por imputar débito pelo valor total do item 'recuperação do lixão', a despeito de reconhecer que serviços foram executados.
Conforme indicado no quadro final de glosas (item 11) , subtraindo da glosa total (R$ 365.553,32) os serviços de recuperação do lixão (R$ 358.673,45) , restariam por executar serviços diversos que somam R$ 6.879,87 e equivalem a 0,2% do contrato.
Com relação ao serviço de recuperação do lixão, os argumentos apresentados pelos responsáveis estão centrados na alegação de que os serviços foram efetivamente executados em sua totalidade. Todavia, alegam que a continuidade da operação de despejo de lixo do município e dos circunvizinhos desconfigurou os serviços realizados, a ponto de conduzir o fiscal da Codevasf a afirmar que tais serviços não haviam sido realizados ou, ao menos, que somente parte deles havia sido executada.
A recuperação de áreas denominadas 'lixão', normalmente deixa o local, ao seu final, com características de uma área de aterro, com solo aparente ou com algum revestimento vegetal. Em situações de normalidade e de interrupção das operações de despejo de lixo, as obras realizadas são visíveis e de fácil mensuração. No entanto, a continuidade das operações de recebimento de lixo no local recuperado torna difícil afirmar pela existência ou não da execução dos serviços de recuperação, ou em que medida foram realizados, pois depende do grau de cobertura da área recuperada com novas camadas de lixo.  
Os argumentos e documentos trazidos pelos responsáveis e a própria afirmação da Codevasf não deixam qualquer dúvida de que as operações de despejo de lixo no lixão continuaram seu curso normal, concorrendo com a execução de sua recuperação. Nesse sentido, é razoável admitir que as áreas recuperadas perdem suas características pela aposição de novas camadas de lixo sobre o solo recuperado. A destruição do solo recuperado torna-se inevitável e agravada pelo uso de pás mecânicas para espalhar as camadas de lixo, revirando e destruindo a camada de solo recém recuperada.
Dessa forma, é razoável supor que boa parte ou todos os serviços de recuperação tenham sido perdidos ou afetados pela continuidade do despejo de lixo na área recuperada. Considerando que a visita da Codevasf foi realizada em outubro de 2013, portanto, 16 meses após a conclusão dos serviços de recuperação do lixão, ocorrida em junho de 2012, é muito provável que o registro do que fora executado tenha se perdido. Vale registrar que o Município de Irecê/BA é de médio porte e com população estimada em 70 mil habitantes à época de realização das obras (https://cidades.ibge.gov.br/brasil/ba/irece/panorama) , sendo considerável a quantidade de lixo produzida no período de 16 meses, o que certamente cobriu toda ou boa parte das áreas recuperadas.
Para contestar a afirmação de inexecução dos serviços de recuperação do lixão, a empresa Metro Engenharia e Consultoria Ltda. contratou a realização de perícia técnica, citada no item 39, alínea 'f', que atestou a execução dos serviços.
Para a realização da perícia foram feitas prospecção de solo em 11 locais distintos, cobrindo toda a área do lixão, de 88.074.907m2, conforme malha geométrica de peça 33, p. 267. A localização dos poços de prospecção revela que foram realizados serviços de recuperação em toda área do lixão, eliminando dúvidas porventura existentes sobre a extensão dos serviços.
Sobre os demais serviços apontados pela Codevasf como não realizados, tecemos as seguintes considerações:
a) as justificativas apresentadas pela empresa acerca da substituição da pavimentação asfáltica, que inclui também os serviços de imprimação e base com brita graduada, por revestimento em paralelepípedo são consistentes, havendo ainda registro fotográfico dos serviços realizados (peça 33, p. 16 e 19-20) . A referida alteração foi formalizada junto ao município, tendo a empresa pleiteado o pagamento da diferença dos serviços, conforme quadro de peça 35, p. 306, que ao final acabou por arcar com a diferença entre os serviços, não onerando o município. Portanto, as justificativas podem ser aceitas;
b) com relação aos demais serviços (bomba, poste e reservatório) , que somam R$ 740,51, os registros fotográficos apresentados (peça 33, p. 11-16) pela empresa Metro Engenharia são suficientes para demonstrar que foram executados.
Conforme destacado pela empresa, em reunião com representantes do município, da Codevasf e da empresa, a fim de tratarem de pendências alusivas à execução do contrato, resolveram celebrar, em 6/12/2013, um Termo de Ajuste de Conduta - TAC (peça 33, p. 55-60) , por meio do qual a empresa se comprometeu a solucionar as pendências nele apontadas, ressaltando que o faria por mera liberalidade, eis que os serviços já haviam sido executados, como alega.
Sanadas as pendências pela empresa, o município expediu, em 19/12/2013, o atestado de conclusão (peça 35, p. 124-141) , declarando a execução integral do contrato. No aludido atestado, foram apontados como executados os serviços de bomba, poste e reservatório, conforme consta da peça 35, p. 127 e 131.
 O atestado de conclusão foi expedido após a emissão do Laudo Técnico pela Codevasf, assinado em 15/10/2013 (peça 2, p. 20-22) , retratando mais fidedignamente a execução dos serviços, o que reforça o acatamento das justificativas tratadas no item 61.
Conclusão
A análise procedida revela que a Codevasf foi pouco diligente ao apontar a glosa total dos serviços de recuperação do lixão, quando reconheceu que serviços foram realizados no local, e por desconsiderar os efeitos da continuidade da operação do lixão sobre a execução dos serviços realizados pela empresa.
Por outro lado, observou-se que a empresa Metro Engenharia se mostrou presente quando demandada pelo município, demonstrando interesse em sanar as pendências existentes, comprometendo-se, inclusive, por meio de Termo de Ajuste de Conduta.  
As defesas apresentadas pelos responsáveis trazem elementos documentais consistentes e suficientes para demonstrar que os serviços de recuperação do lixão foram executados, porém desconfigurados pela continuidade da operação do lixão.
 Pode-se citar como elementos favoráveis ao acatamento das justificativas apresentadas por ambos os responsáveis:
a) o reconhecimento pela própria Codevasf que a operação do lixão jamais foi paralisada, complementada por registro fotográfico (peça 33, p. 9-10) ;
b) a razoabilidade em admitir que a destruição do solo recuperado torna-se inevitável e agravada pelo uso de pás mecânicas para espalhar as camadas de lixo, revirando e destruindo a camada de solo recém recuperada (itens 56 a 58) ;
c) os registros fotográficos de execução dos serviços acostados às defesas;
d) a declaração formal do fiscal dos serviços contratados, assegurando sua integral conclusão (peça 33, p. 261-262) ;
e) o atestado de conclusão dos serviços (peça 35, p. 124-141) , emitido em 19/12/2013, portanto, na gestão seguinte a do responsável José Carlos Dourado das Virgens;
f) a existência de dez boletins de medição emitidos no decorrer das obras; e
g) o resultado da perícia técnica contratada pela empresa Metro Engenharia, que apontou a execução da recuperação de solo em toda a extensão do lixão (peça 33, p. 264-282) .
Pode-se concluir, portanto, que as alegações de defesa apresentadas pelo Sr. José Carlos Dourado das Virgens e pela empresa Metro Engenharia e Consultoria Ltda. podem ser aceitas, em razão dos argumentos e fatos apresentados e da extensa documentação probatória do que alegam.
Conforme consta do site da Secretaria Estadual de Meio Ambiente da Bahia (peça 37) , o aterro sanitário entrou em operação em outubro de 2018, tendo sido interrompido o despejo de resíduos no lixão.
No caso em exame, no que se refere a eventual débito pela não obtenção de licença ambiental para iniciar a utilização do aterro sanitário, interrompendo a utilização do lixão, restaria por avaliar a reprovabilidade da conduta do Sr. Luiz Pimentel Sobral, prefeito na gestão 2013-2016, que teria permitido a continuidade da operação do lixão após a realização dos serviços de sua recuperação.
Todavia, não há nenhum elemento documental ou relato nos autos acerca das ações levadas a efeito pelos gestores municipais para a obtenção da licença ambiental do aterro sanitário. Assim, para responsabilizá-los haveria necessidade de realizar a prospecção das informações necessárias para avaliar suas condutas, que teriam sido praticadas há mais de seis anos. 
Registre-se que a Procuradoria da República em Irecê ingressou com Ação Civil Pública contra o Sr. Luiz Pimentel Sobral, Prefeito Municipal de Irecê/BA na gestão 2013-2016 (peça 38) , em razão do não cumprimento do Termo de Ajustamento de Conduta firmado com o Ministério Público Estadual, que previa a implantação do aterro sanitário no prazo de 24 meses (peça 38, p. 6) . Na referida ação, o MPF postulou pela aplicação das penas previstas no art. 12, inciso III, da Lei 8.429/1992 (Lei de Improbidade Administrativa) , dentre as quais se inclui o ressarcimento integral de eventual dano. A referida Ação Civil Pública tramita na 1ª Vara da Justiça Federal em Irecê/BA, sob o número 0000483-27.2017.4.01.3312, e ainda não teve julgamento de mérito, conforme consulta processual (https://processual.trf1.jus.br/consultaProcessual/processo.php?secao=IEE&opSec=proc &proc=00004832720174013312&enviar=Ok) .
Dessa forma, considerando a existência da ação judicial movida pelo MPF, que busca inclusive o ressarcimento de eventual dano, a ausência de elementos nos autos necessários à avaliação da conduta do ex-gestor, bem como a fase em que se encontra o processo, entendemos não ser razoável empreender esforços pela busca de elementos para a responsabilização do Sr. Luiz Pimentel Sobral, que não geriu recursos do convênio em exame nestes autos, evitando-se a duplicação de esforços na direção de um mesmo objetivo, qual seja a obtenção de reparação de eventual dano, já perseguida na Ação Civil Pública.
CONCLUSÃO
Em face da análise promovida na seção 'exame técnico', restou evidente que os responsáveis lograram êxito em afastar as irregularidades a eles imputadas, em relação à inexecução total dos serviços de recuperação do lixão, no valor de R$ 358.673,45 e de outros itens de serviços, que somavam R$ 6.879,87.
 Por meio da apresentação de argumentos e fatos consistentes, com amparo em farta documentação probatória acostada às defesas, os responsáveis demonstraram que os serviços foram efetivamente executados, com supedâneo inclusive em perícia técnica de engenharia, não restando dúvidas quanto ao acatamento de suas alegações de defesas. Os argumentos e documentos apresentados pela empresa Metro Engenharia e Consultoria Ltda. que excederam aqueles apresentados pelo Sr. José Carlos Dourado das Virgens, devem ser aproveitados em seu favor, conforme prevê o art. 161, do Regimento Interno. 
Com relação à responsabilização pela não obtenção de licença ambiental pelo prefeito sucessor, Sr. Luiz Pimentel Sobral, para iniciar a utilização do aterro sanitário (itens 71 a 74) e interromper a utilização do lixão, entendemos que não seria recomendável e razoável demandar, na atual fase em que se encontra o processo, esforços pela busca de elementos de convicção quanto à responsabilização do referido gestor, ante a existência de Ação Civil Pública em curso, que objetiva igualmente, dentre outras cominações, o ressarcimento de eventual dano ao erário, evitando-se assim, a duplicação de esforços na direção de um mesmo objetivo.
Desse modo, as contas dos responsáveis devem ser julgadas regulares, nos termos do art. 207 do Regimento Interno do TCU, dando-lhes quitação plena.
PROPOSTA DE ENCAMINHAMENTO 
Diante do exposto, submetem-se os autos à consideração superior, propondo-se a adoção das seguintes medidas:
a)	acatar as alegações de defesa apresentadas pelo Sr. José Carlos Dourado das Virgens e Metro Engenharia e Consultoria Ltda.;
b) 	com fundamento nos arts. 1º, inciso I, 16, inciso I, da Lei 8.443/1992 c/c os arts. 17 e 23, inciso I, da mesma Lei, e com arts. 1º, inciso I; 207 e 214, inciso I, do Regimento Interno, que sejam julgadas regulares as contas do Sr. José Carlos Dourado das Virgens (CPF XXX.573.445-XX) e da empresa Metro Engenharia e Consultoria Ltda. (CNPJ 07.478.417/0001-03) , dando-lhes quitação plena;
c)	enviar cópia do Acórdão que vier a ser proferido à Companhia de Desenvolvimento dos Vales do São Francisco e do Parnaíba - Codevasf, ao Município de Irecê/BA e aos responsáveis, para ciência, informando que a deliberação, acompanhada do Relatório e Voto que a fundamentarem, estará disponível para consulta no endereço www.tcu.gov.br/acordaos, além de esclarecer que, caso requerido, o TCU poderá fornecer sem custos as correspondentes cópias, de forma impressa."
2.	Discordando das conclusões alvitradas pela unidade técnica, o Ministério Público junto ao TCU emitiu as seguintes argumentações no seu parecer à peça 42:
"Trata-se de tomada de contas especial instaurada pela Companhia de Desenvolvimento dos Vales do São Francisco e do Parnaíba - Codevasf, contra o Sr. José Carlos Dourado das Virgens, prefeito do Município de Irecê/BA de 2009 a 2012, em razão da aprovação parcial da prestação de contas do Convênio nº 0.93.09.0019-00, cujo objeto era a implantação do sistema de tratamento de resíduos sólidos urbanos, mediante a construção de aterro sanitário regional para eliminação do lixão municipal (peça 1, p. 27-38) .	
Após prorrogações, o convênio teve vigência de 12/05/2009 a 23/10/2012 (peça 2, p. 16-17) . Os recursos federais foram transferidos entre 16/08/2011 e 05/10/2012 e totalizaram R$ 3.289.950,83 (peça 2, p. 6) . O valor estabelecido para a contribuição financeira do Município foi de R$ 173.155,31.
Por meio de Laudo Técnico de 25/10/2013, a Codevasf registrou que os serviços referentes ao aterro sanitário alcançaram aproximadamente 90% de execução. Foram identificadas pendências nos itens referentes a extintores, bombas, postes, pavimentação, imprimação, base com brita, recuperação do lixão e reservatório de fibrocimento, no total de R$ 377.721,28 (peça 2, p. 20-22) .
Em reunião ocorrida em 06/12/2013, com a presença de representantes da Codevasf, da Prefeitura e da empresa contratada (Metro Engenharia e Consultoria Ltda.) , foi definido que a construtora ficaria encarregada de concluir os serviços pendentes, os quais deveriam ser acompanhados pelo engenheiro da Codevasf lotado no escritório de Irecê (peça 2, p. 25, e peça 33, p. 55-60) . Contudo, o alcance das metas estabelecidas no acordo não foi objeto de comprovação junto à Codevasf até 20/08/2015, o que levou o fiscal do convênio a concluir pelo seu descumprimento, instaurando-se a presente TCE (peça 1, p. 5-10, e peça 2, p. 27-30) .
Ingressos os autos neste TCU (peça 11) , foi realizada diligência à Codevasf a fim de obter os documentos que serviram de base para o cálculo do débito e as cópias do contrato firmado para a execução do objeto do convênio (Contrato nº 628/2011) e do respectivo processo de pagamento.
Diante dos elementos juntados aos autos (peças 16 e 17) , concluiu-se que a empresa Metro Engenharia e Consultoria Ltda. deveria responder pelo débito em solidariedade com o ex-prefeito José Carlos Dourado das Virgens, por ter recebido pagamentos por serviços que não foram efetivamente realizados.
Revisado o valor do débito e abatida a parcela de contrapartida, os responsáveis foram regularmente citados nos seguintes termos (peças 29, 30, 31 e 34) :
'O débito é decorrente da inexecução parcial da obra do sistema de tratamento de resíduos sólidos urbanos, que previa a construção de aterro sanitário regional para eliminação do lixão municipal - Convênio 0.93.09.0019-00 (Siafi 652845) , tendo em vista que foi confirmado pela fiscalização da Codevasf, durante vistoria na obra, que alguns itens vinculados à planilha de serviços da 10ª medição, pagos conforme com base na Nota Fiscal Eletrônica 2012263, não foram efetivamente executados, levando à glosa das despesas efetuadas com os seguintes serviços, nos termos da tabela abaixo:
	Item
	Especificação dos Serviços
	Previsto
	Glosado pela fiscalização
	Valor unitário (R$) 
	Valor glosado (R$) 

	7.8
	Bomba de 1 HP chave magnética para 220 v
	1 und
	1 und
	291,55
	291,55

	7.10
	Poste de concreto c/ 6m
	15 und
	1 und
	100,64
	100,64

	8.5
	Pavimentação c/ capa asfáltica, esp=8cm
	19,20 m3
	19,20 m3
	214,19
	4.112,45

	8.6
	Imprimação
	240 m3
	240 m3
	2,04
	489,60

	8.7
	Base com brita graduada
	28,13 m3
	28,13 m3
	54,65
	1.537,30

	9.
	Recuperação do lixão
				
	9.1
	Execução de aterro na área do lixão
	85.115,24 m3
	80.115,24 m3
	2,25
	180.259,29

	9.2
	Execução de camada de solo, espessura de 20 cm, incluindo fornecimento
	34.048,09 m3
	34.048,09 m3
	2,61
	88.860,29

	9.3
	Aquisição e plantio de mudas de espécies nativas da caatinga
	26.109 und
	26.109 und
	3,43
	89.553,87

	15.11.1
	Reservatório de fibrocimento, Cap=5001, sobre estrutura de madeira
				348,32

	Total
	365.553,32

[...].'
Os dois responsáveis compareceram aos autos, conforme documentos juntados às peças 33 e 35. Inicialmente, informaram sobre a existência da Ação Civil Pública de Improbidade Administrativa de nº 3843-38.2015.4.01.3312, em tramite na Justiça Federal, Subseção Judiciária de Irecê/BA, que trata dos mesmos fatos, alertando para a possibilidade de dupla condenação, configurando bis in idem.
Em relação aos serviços apontados como pendentes, afirmaram essencialmente que:
os pagamentos foram autorizados com base em medições devidamente atestadas, com acompanhamento fotográfico do local, registrando a evolução dos serviços;
o Contrato nº 628/2011 foi efetivamente cumprido, as obras foram concluídas em 16/10/2012, ficando a cargo do prefeito sucessor a obtenção da licença ambiental do novo aterro sanitário;
as pendências observadas na execução do Contrato nº 628/2011 foram objeto de Termo de Ajuste de Conduta - TAC celebrado com o Município (peça 33, p. 55-60) , por meio do qual a contratada aceitou, por liberalidade, refazer os serviços elencados como inconclusos pela Codevasf;
cumprido o TAC, o Município, por meio de comissão designada, expediu o Atestado de Conclusão de Obra (peça 33, p. 61-78, e peça 35, p. 124-141) , em 19/12/2013;
o prefeito sucessor, Sr. Luiz Sobral, recebeu o aterro sanitário concluído, mas não adotou as providências necessárias para que entrasse em operação;
o Município continuou a utilizar o lixão a céu aberto, prejudicando inteiramente o trabalho de recuperação executado;
a pavimentação asfáltica, prevista no pátio de estacionamento e manobra, foi substituída por pavimentação em paralelepípedo, com anuência da fiscalização municipal, uma vez constatado que a distância até a usina de asfalto poderia prejudicar a qualidade do serviço.
Foram anexados registros fotográficos visando comprovar a execução dos serviços de aterro com argila e solo orgânico para recuperação da área do lixão (peça 33, p. 22-28) ; o plantio das mudas, que acabaram danificadas pelo lixo depositado (peça 33, p. 29-31) ; a continuidade da movimentação de caminhões de lixo no local da área recuperada (peça 33, p. 9-10) ; a execução da pavimentação em paralelepípedo no pátio de estacionamento e manobra (peça 33, p. 16 e 19-20) ; a instalação de quinze postes, uma bomba de 1,0 HP e um reservatório de 500 litros (peça 33, p. 11-16) . Também foi apresentada uma declaração do fiscal de obras do Município, Sr. Paulo Humberto Oliveira Silva, reafirmando que presenciou a execução integral do contrato, inclusive a recuperação do lixão (peça 33, p. 261-262) , e um laudo referente à perícia contratada pela empresa Metro junto à Envgeo Engenharia, que atestou a execução dos serviços previstos no Contrato nº 628/2011 (peça 33, p. 264-282) .
A contratada acrescentou que ainda tem créditos da ordem de R$ 1.000.000,00 junto ao Município, em razão do não pagamento do reajuste contratual (R$ 361.205,72) e dos custos com aquisição de material utilizado no aterro da área do lixão (R$ 816.255,10) , os quais estão sendo cobrados judicialmente (peça 33, p. 33, e peça 35, p. 302-304) .
Em exame aos argumentos de defesa (peça 39) , a Secex-TCE esclareceu que a existência de Ação Civil Pública em curso na Justiça Federal, tratando dos mesmos fatos desta TCE, não obsta a atuação do Tribunal de Contas da União, pois prevalece o princípio da independência das instâncias (Acórdão 2349/2019-TCU-Segunda Câmara, 725/2019-Plenário, 2610/2008-Plenário e 2695/2019-1ª Câmara) .
Na sequência, quanto aos serviços de recuperação do lixão a céu aberto, a unidade técnica se posicionou pelo reconhecimento de sua execução e pela elisão do débito, ante as seguintes ponderações:
'57. Os argumentos e documentos trazidos pelos responsáveis e a própria afirmação da Codevasf não deixam qualquer dúvida de que as operações de despejo de lixo no lixão continuaram seu curso normal, concorrendo com a execução de sua recuperação. [...].
58.	Dessa forma, é razoável supor que boa parte ou todos os serviços de recuperação tenham sido perdidos ou afetados pela continuidade do despejo de lixo na área recuperada. Considerando que a visita da Codevasf foi realizada em outubro de 2013, portanto, 16 meses após a conclusão dos serviços de recuperação do lixão, ocorrida em junho de 2012, é muito provável que o registro do que fora executado tenha se perdido. Vale registrar que o Município de Irecê/BA é de médio porte e com população estimada em 70 mil habitantes à época de realização das obras (...) , sendo considerável a quantidade de lixo produzida no período de 16 meses, o que certamente cobriu toda ou boa parte das áreas recuperadas.
59.	Para contestar a afirmação de inexecução dos serviços de recuperação do lixão, a empresa Metro Engenharia e Consultoria Ltda. contratou a realização de perícia técnica, citada no item 39, alínea 'f', que atestou a execução dos serviços.
60.	Para a realização da perícia foram feitas prospecção de solo em 11 locais distintos, cobrindo toda a área do lixão, de 88.074.907m2, conforme malha geométrica de peça 33, p. 267. A localização dos poços de prospecção revela que foram realizados serviços de recuperação em toda área do lixão, eliminando dúvidas porventura existentes sobre a extensão dos serviços.' (Grifos nossos; peça 39, p. 9-10) 
Sobre os demais serviços apontados pela Codevasf como não realizados, foram acolhidas as justificativas apresentadas pela empresa acerca da substituição da pavimentação asfáltica por revestimento em paralelepípedo (peça 33, p. 16 e 19-20, peça 35, p. 306) , bem como a comprovação dos serviços de instalação de bomba, postes e reservatório por meio de registros fotográficos, corroborados pelo atestado de conclusão da obra emitido pelo Município (peça 33, p. 61, e peça 35, p. 124-141) .
Concluídas as análises, a Secex-TCE registrou que o aterro sanitário entrou em operação em outubro de 2018, sendo finalmente interrompido o despejo de resíduos no lixão a céu aberto no Município de Irecê/BA (peça 37) .
Ao se posicionar pelo acolhimento das alegações de defesa, a Secex-TCE apresentou proposta de encaminhamento no sentido de julgar regulares as contas do Sr. José Carlos Dourado das Virgens e da empresa Metro Engenharia e Consultoria Ltda., dando-lhes quitação plena (peça 39, p. 12) .
II
Com vênias por divergir da unidade técnica, considero que os documentos juntados aos autos não comprovam a adequada realização dos serviços de recuperação do lixão a céu aberto de Irecê/BA, pelos seguintes motivos:
as medições apresentadas não estão acompanhadas de diários de obra, anotações de campo, relatórios mensais de evolução dos serviços que permitam identificar as atividades desenvolvidas em cada período de execução do Contrato nº 628/2011, e avaliar sua compatibilidade com os itens medidos e pagos; 
a declaração do fiscal municipal de obra não se sobrepõe à ausência dos registros de acompanhamento de obra mencionados acima;
nas fotos apresentadas com intuito de comprovar a execução dos serviços de aterro com argila, cobertura com solo orgânico e plantio de mudas, não constam referenciais de local e data, os quais seriam necessários para comprovar que os serviços registrados foram realizados especificamente na área do lixão de Irecê/BA e no período abarcado na 10ª medição (de 17/06/2012 a 16/07/2012) ; 
as fotografias, isoladamente, também não oferecem informações suficientes para estimar a extensão dos serviços supostamente realizados;
o laudo pericial contratado pela empresa tem baixo valor probatório, por não haver outros elementos técnicos válidos para corroborar suas conclusões.
Como agravante, resta claro nos autos que o depósito de resíduos sólidos no lixão não foi interrompido, havendo tratativas nesse sentido somente em data mais recente, tendo em vista que o novo sistema de tratamento de resíduos sólidos entrou em operação em outubro de 2018:
'Em busca de apoio da Secretaria do Meio Ambiente do Estado (Sema) e do Instituto de Meio Ambiente e Recursos Hídricos (Inema) , o prefeito do município de Irecê, Elmo Vaz Bastos, apresentou ao secretário João Carlos Silva e à diretora Márcia Telles uma demanda de apoio para a ação de desativação do antigo lixão da cidade. Com o início das operações do aterro sanitário em outubro de 2018, o município deixou de jogar resíduos no antigo lixão.' (Grifo nosso; notícia da Secretaria do Meio Ambiente do Governo da Bahia, de 12/03/2019; peça 37) 
A despeito da total falta de condições de se realizar as obras de recuperação com o lixão ainda ativo, a empresa Metro, por meio do laudo pericial, tenta convencer que o fez, descrevendo o procedimento de execução conforme segue:
'Conforme informações do encarregado da Metro Engenharia, Sr. Genivaldo, o aterro foi executado em junho/2012. Os valores pagos referentes a esse serviço constam da medição nº 10 do contrato 628/2011, referente ao período de medição entre 17/06/12 a 16/07/12.
Os serviços de execução do aterro de cobertura foram feitos concomitante com o lançamento de novas camadas de RSU [resíduos sólidos] pela Prefeitura Municipal, já que o aterro sanitário ainda não estava operante. O lançamento dos resíduos não foi descontinuado desde aquela época até o período atual, já que é possível observar em campo a presença constante de caminhões compactadores de lixo fazendo o lançamento de lixo no local.
Na visita, foi observada a dinâmica de lançamento, espalhamento e empilhamento dos resíduos sólidos. Verificou-se que quando os resíduos sólidos são lançados sobre o aterro de cobertura a pá carregadeira, que faz o espalhamento e empilhamento dos resíduos, mistura ambos os materiais (lixo e solo) escavando parcialmente o solo utilizado para a cobertura do aterro em 2012.' (Grifos nossos; peça 33, p. 268) 
Não é razoável admitir que a construtora contratada tenha investido em material                    (R$ 816.255,10; peça 33, p. 33) e mobilizado equipamentos e mão-de-obra, apesar de estar evidente que não seria possível alcançar a qualidade especificada para os serviços, e que o aterro, a camada de solo e as mudas restariam perdidos, assolados pelas novas camadas de lixo continuamente depositadas na área. Tampouco que o gestor municipal, ciente de que a licença ambiental do novo sistema não tinha sido emitida e da inexistência de outras alternativas para a destinação dos resíduos sólidos naquele momento (peça 35, p. 7 e 10) , tenha autorizado, recebido ou pago pelos serviços realizados nos moldes descritos, sem que houvesse perspectiva real de atender os objetivos pactuados, de eliminar o lixão e recuperar a área.
A rigor, qualquer ação no sentido de recuperar o lixão antes de o novo sistema de tratamento de resíduos sólidos entrar em operação estaria fadada ao desperdício, configurando falta de diligência por parte dos responsáveis. Ou seja, ainda que se acatasse a explicação apresentada, a responsabilidade da empresa e do ex-prefeito pelo débito seria mantida, pois eles teriam deliberadamente aplicado recursos públicos em obra inservível, que não atende a finalidade estabelecida no convênio.
Em relação aos demais serviços questionados (itens 7.8, 7.10, 8.5, 8.6, 8.7 e 15.11.1 da tabela do ofício de citação) , considero que seus valores possam ser abatidos do débito (R$ 6.879,87, equivalente a 0,2% do contrato) , pois são itens que compõem especificamente as instalações da área do novo aterro sanitário regional; e os registros de que o sistema entrou em operação, em conjunto com as informações prestadas pelos defendentes, indicam que foram realizados a contento.
Feitas as ponderações acima, este representante do MP/TCU manifesta-se no sentido de rejeitar as alegações de defesa apresentadas, propondo julgar irregulares as contas do Sr. José Carlos Dourado das Virgens e da empresa Metro Engenharia e Consultoria Ltda., condenando-os solidariamente pelo débito de R$ 358.673,45 (em 23/10/2012) , e aplicando-lhes individualmente a multa prevista no art. 57 da Lei nº 8.443/92."
É o relatório.

8.1. Leonardo Baruch Miranda de Souza (23772/OAB-BA) e outros, representando Metro Engenharia e Consultoria Ltda.  
8.2. Michel Soares Reis (14620/OAB-BA), representando Prefeitura Municipal de Irecê - BA.

Subprocurador-Geral Paulo Soares Bugarin.

TOMADA DE CONTAS ESPECIAL. CODEVASF. APROVAÇÃO PARCIAL DA PRESTAÇÃO DE CONTAS. CITAÇÃO. ALEGAÇÕES DE DEFESA ACATADAS. CONTAS REGULARES. QUITAÇÃO.

TOMADA DE CONTAS ESPECIAL (TCE)

Secretaria de Controle Externo de Tomada de Contas Especial (SecexTCE).

Cuidam os autos de tomada de contas especial instaurada pela Companhia de Desenvolvimento dos Vales do São Francisco e do Parnaíba - Codevasf, contra o Sr. José Carlos Dourado das Virgens, Prefeito Municipal de Irecê/BA, na gestão de 2009 a 2012, em razão da aprovação parcial da prestação de contas do Convênio 0.93.09.0019-00 (Siafi 652845) , celebrado com o Município de Irecê/BA, cujo objeto era a Implantação do Sistema de Tratamento de Resíduos Sólidos Urbanos, mediante a construção de aterro sanitário regional para eliminação do lixão municipal.
2. Após prorrogações, o Convênio teve vigência de 12/05/2009 a 23/10/2012 (peça 2, p. 16-17) . Os recursos federais foram transferidos entre 16/08/2011 e 05/10/2012 e totalizaram R$ 3.289.950,83 (peça 2, p. 6) . O valor estabelecido para a contribuição financeira do Município foi de R$ 173.155,31.
3. Por meio de Laudo Técnico de 25/10/2013, a Codevasf registrou que os serviços referentes ao aterro sanitário alcançaram aproximadamente 90% de execução. Foram identificadas pendências nos itens referentes a extintores, bombas, postes, pavimentação, imprimação, base com brita, recuperação do lixão e reservatório de fibrocimento, no total de R$ 377.721,28 (peça 2, p. 20-22) .
4. Em reunião ocorrida em 06/12/2013, com a presença de representantes da Codevasf, da Prefeitura e da empresa contratada (Metro Engenharia e Consultoria Ltda.) , foi definido que a construtora ficaria encarregada de concluir os serviços pendentes, os quais deveriam ser acompanhados pelo engenheiro da Codevasf lotado no escritório de Irecê (peça 2, p. 25, e peça 33, p. 55-60) . Contudo, o alcance das metas estabelecidas no acordo não foi objeto de comprovação junto à Codevasf até 20/08/2015, o que levou o fiscal do convênio a concluir pelo seu descumprimento, instaurando-se a presente TCE (peça 1, p. 5-10, e peça 2, p. 27-30) .
5. Já no âmbito do TCU, após instrução inicial (peça 11) , elaborada pela Secretaria de Controle Externo de Tomada de Contas Especial-SecexTCE, foi promovida diligência à Codevasf a fim de obter os documentos que serviram de base para o cálculo do débito e as cópias do contrato firmado para a execução do objeto do convênio (Contrato nº 628/2011) e do respectivo processo de pagamento.
6. Diante dos elementos juntados aos autos (peças 16 e 17) , a unidade técnica deste Tribunal concluiu pela necessidade de realização de citação solidária da empresa Metro Engenharia e Consultoria Ltda. e do ex-prefeito José Carlos Dourado das Virgens, nos seguintes termos (peças 29, 30, 31 e 34) :
"O débito é decorrente da inexecução parcial da obra do sistema de tratamento de resíduos sólidos urbanos, que previa a construção de aterro sanitário regional para eliminação do lixão municipal - Convênio 0.93.09.0019-00 (Siafi 652845) , tendo em vista que foi confirmado pela fiscalização da Codevasf, durante vistoria na obra, que alguns itens vinculados à planilha de serviços da 10ª medição, pagos conforme com base na Nota Fiscal Eletrônica 2012263, não foram efetivamente executados, levando à glosa das despesas efetuadas com os seguintes serviços, nos termos da tabela abaixo:
	Item
	Especificação dos Serviços
	Previsto
	Glosado pela fiscalização
	Valor unitário (R$) 
	Valor glosado (R$) 

	7.8
	Bomba de 1 HP chave magnética para 220 v
	1 und
	1 und
	291,55
	291,55

	7.10
	Poste de concreto c/ 6m
	15 und
	1 und
	100,64
	100,64

	8.5
	Pavimentação c/ capa asfáltica, esp=8cm
	19,20 m3
	19,20 m3
	214,19
	4.112,45

	8.6
	Imprimação
	240 m3
	240 m3
	2,04
	489,60

	8.7
	Base com brita graduada
	28,13 m3
	28,13 m3
	54,65
	1.537,30

	9.
	Recuperação do lixão
				
	9.1
	Execução de aterro na área do lixão
	85.115,24 m3
	80.115,24 m3
	2,25
	180.259,29

	9.2
	Execução de camada de solo, espessura de 20 cm, incluindo fornecimento
	34.048,09 m3
	34.048,09 m3
	2,61
	88.860,29

	9.3
	Aquisição e plantio de mudas de espécies nativas da caatinga
	26.109 und
	26.109 und
	3,43
	89.553,87

	15.11.1
	Reservatório de fibrocimento, Cap=5001, sobre estrutura de madeira
				348,32

	Total
	365.553,32

[...]."
7. Os dois responsáveis compareceram aos autos, conforme documentos juntados às peças 33 e 35. Inicialmente, informaram sobre a existência da Ação Civil Pública de Improbidade Administrativa de nº 3843-38.2015.4.01.3312, em tramite na Justiça Federal, Subseção Judiciária de Irecê/BA, que trata dos mesmos fatos, alertando para a possibilidade de dupla condenação, configurando bis in idem.
8. Em relação aos serviços apontados como pendentes, afirmaram essencialmente que:
os pagamentos foram autorizados com base em medições devidamente atestadas, com acompanhamento fotográfico do local, registrando a evolução dos serviços;
o Contrato nº 628/2011 foi efetivamente cumprido, as obras foram concluídas em 16/10/2012, ficando a cargo do prefeito sucessor a obtenção da licença ambiental do novo aterro sanitário;
as pendências observadas na execução do Contrato nº 628/2011 foram objeto de Termo de Ajuste de Conduta - TAC celebrado com o Município (peça 33, p. 55-60) , por meio do qual a contratada aceitou, por liberalidade, refazer os serviços elencados como inconclusos pela Codevasf;
cumprido o TAC, o Município, por meio de comissão designada, expediu o Atestado de Conclusão de Obra (peça 33, p. 61-78, e peça 35, p. 124-141) , em 19/12/2013;
o prefeito sucessor, Sr. Luiz Sobral, recebeu o aterro sanitário concluído, mas não adotou as providências necessárias para que entrasse em operação;
o Município continuou a utilizar o lixão a céu aberto, prejudicando inteiramente o trabalho de recuperação executado;
a pavimentação asfáltica, prevista no pátio de estacionamento e manobra, foi substituída por pavimentação em paralelepípedo, com anuência da fiscalização municipal, uma vez constatado que a distância até a usina de asfalto poderia prejudicar a qualidade do serviço.
9. Além das alegações supracitadas, foram anexados registros fotográficos visando comprovar a execução dos serviços de aterro com argila e solo orgânico para recuperação da área do lixão (peça 33, p. 22-28) ; o plantio das mudas, que acabaram danificadas pelo lixo depositado (peça 33, p. 29-31) ; a continuidade da movimentação de caminhões de lixo no local da área recuperada (peça 33, p. 9-10) ; a execução da pavimentação em paralelepípedo no pátio de estacionamento e manobra (peça 33, p. 16 e 19-20) ; a instalação de quinze postes, uma bomba de 1,0 HP e um reservatório de 500 litros (peça 33, p. 11-16) . Também foi apresentada uma declaração do fiscal de obras do Município, Sr. Paulo Humberto Oliveira Silva, reafirmando que presenciou a execução integral do contrato, inclusive a recuperação do lixão (peça 33, p. 261-262) , e um laudo referente à perícia contratada pela empresa Metro junto à Envgeo Engenharia, que atestou a execução dos serviços previstos no Contrato nº 628/2011 (peça 33, p. 264-282) .
10. A empresa contratada acrescentou que ainda tem créditos da ordem de R$ 1.000.000,00 junto ao Município, em razão do não pagamento do reajuste contratual (R$ 361.205,72) e dos custos com aquisição de material utilizado no aterro da área do lixão (R$ 816.255,10) , os quais estão sendo cobrados judicialmente (peça 33, p. 33, e peça 35, p. 302-304) .
11. Em exame aos argumentos de defesa (peça 39) , a unidade técnica considerou que os argumentos e documentos trazidos pelos responsáveis e a própria afirmação da Codevasf de que a empresa teria realizado serviço na então área destinada ao depósito de lixo não deixam qualquer dúvida de que as operações de despejo de material no lixão continuaram seu curso normal, concorrendo com a execução de sua recuperação. Ponderou, ainda, que para contestar a afirmação de inexecução dos serviços de recuperação do lixão, a empresa Metro Engenharia e Consultoria Ltda. contratou a realização de perícia técnica, que atestou a execução dos serviços, o que de acordo com a SecexTCE teria eliminado dúvidas porventura existentes sobre a extensão dos serviços.
12. Sobre os demais serviços apontados pela Codevasf como não realizados, foram acolhidas as justificativas apresentadas pela empresa acerca da substituição da pavimentação asfáltica por revestimento em paralelepípedo (peça 33, p. 16 e 19-20, peça 35, p. 306) , bem como a comprovação dos serviços de instalação de bomba, postes e reservatório por meio de registros fotográficos, corroborados pelo atestado de conclusão da obra emitido pelo Município (peça 33, p. 61, e peça 35, p. 124-141) .
13. Em vista disso, a SecexTCE se posicionou pelo acolhimento das alegações de defesa, propondo julgar regulares as contas do Sr. José Carlos Dourado das Virgens e da empresa Metro Engenharia e Consultoria Ltda., dando-lhes quitação plena (peças 39, 40 e 41) .
14. Em parecer divergente, o Ministério Público junto ao TCU considerou que os documentos juntados aos autos não comprovam a adequada realização dos serviços de recuperação do lixão a céu aberto de Irecê/BA, pelos seguintes motivos:
as medições apresentadas não estão acompanhadas de diários de obra, anotações de campo, relatórios mensais de evolução dos serviços que permitam identificar as atividades desenvolvidas em cada período de execução do Contrato nº 628/2011, e avaliar sua compatibilidade com os itens medidos e pagos; 
a declaração do fiscal municipal de obra não se sobrepõe à ausência dos registros de acompanhamento de obra mencionados acima;
nas fotos apresentadas com intuito de comprovar a execução dos serviços de aterro com argila, cobertura com solo orgânico e plantio de mudas, não constam referenciais de local e data, os quais seriam necessários para comprovar que os serviços registrados foram realizados especificamente na área do lixão de Irecê/BA e no período abarcado na 10ª medição (de 17/06/2012 a 16/07/2012) ; 
as fotografias, isoladamente, também não oferecem informações suficientes para estimar a extensão dos serviços supostamente realizados;
o laudo pericial contratado pela empresa tem baixo valor probatório, por não haver outros elementos técnicos válidos para corroborar suas conclusões.
15. Como agravante, o MP/TCU aduz que resta claro nos autos que o depósito de resíduos sólidos no lixão não foi interrompido, havendo tratativas nesse sentido somente em data mais recente, tendo em vista que o novo sistema de tratamento de resíduos sólidos entrou em operação em outubro de 2018.
16. De acordo com o Parquet especial, ainda que se acatasse a explicação apresentada, a responsabilidade da empresa e do ex-prefeito pelo débito seria mantida, pois eles teriam deliberadamente aplicado recursos públicos em obra inservível, que não atende a finalidade estabelecida no convênio.
17. O Ministério Público considera que os demais itens, a exceção da recuperação da área do lixão, podem ser abatidos do débito (R$ 6.879,87, equivalente a 0,2% do contrato) , pois há indicação de que foram realizados a contento.
18. Nesse sentido, o representante do MP/TCU manifesta-se no sentido de rejeitar as alegações de defesa apresentadas, propondo julgar irregulares as contas do Sr. José Carlos Dourado das Virgens e da empresa Metro Engenharia e Consultoria Ltda., condenando-os solidariamente pelo débito de R$ 358.673,45 (em 23/10/2012) , e aplicando-lhes individualmente a multa prevista no art. 57 da Lei nº 8.443/92.
19. Feito necessário resumo dos fatos, passo a decidir.
20. Inicialmente, quanto aos reflexos da Ação Civil Pública em curso na Justiça Federal, tratando dos mesmos fatos desta TCE (peça 35, p. 18-80) , convém esclarecer que a existência da referida ação judicial não obsta a atuação do Tribunal de Contas da União no andamento, análise e julgamento desta tomada de contas especial, haja vista a independência das instâncias judicial e administrativa. Assim, o Tribunal não se vincula a eventuais posicionamentos adotados em processos correlatos no âmbito judicial, salvo no caso de decisão na esfera penal em que se conclua pela inexistência do fato ou afaste-se a autoria do responsável. Não é este o caso aqui tratado.
21. No tocante às pendências na execução do contrato, observo que os serviços de bomba, poste, reservatório, imprimação, base com brita e pavimentação foram inicialmente apontados pela Codevasf como não realizados no Laudo Técnico emitido em 25/10/2013 (peça 2, p. 20-22) . No entanto, por meio de registros fotográficos, corroborados pelo atestado de conclusão da obra emitido pelo Município (peça 33, p. 61, e peça 35, p. 124-141) , em conjunto com as informações prestadas pelos defendentes, consoante às análises da unidade técnica e do MP/TCU, há indicações de que esses serviços foram executados.
22. Com relação a esses itens, noto que no atestado de conclusão emitido pelo município, em 19/12/2013, já indicava que esses serviços haviam sido realizados pela empresa contratada, o que evidencia uma inconsistência da Nota Técnica emitida em 20/8/2015 (peça 2, p. 27-30) , que incluiu indevidamente esses itens no valor do débito apurado pela Codevasf.
23. Em vista disso, restaria como controvérsia a execução do serviço de recuperação da área do lixão. Nesse sentido, no primeiro laudo, a Codevasf afirma que (peça 2, p. 21) :
"Quanto ao item recuperação do lixão (item 09) podemos constatar que a empresa realizou algum serviço na área destinada atualmente ao depósito do lixo do município de Irecê. Conforme fotos abaixo nota-se que houve início dos serviços de cobertura com solo, proveniente de jazida, de uma parte do lixo depositada, no entanto não se identificou o plantio de mudas na área do lixão. A cobertura parcial do material do lixão com solo não impediu a operação do lixão, pois não haveria como encerrar as atividades deste tendo em vista que o aterro não estava funcionando". 
24. Dessa maneira, nota-se, de plano, que o fiscal da Codevasf afirma que foram realizados serviços de recuperação no lixão, sem, contudo, precisar a quantidade realizada. Afirma ainda que a operação de despejo de lixo na área denominada lixão não havia sido interrompida.
25. A afirmação de que foram realizados serviços de recuperação do lixão, com execução de cobertura de solo, conflita com a glosa total desses serviços. Percebe-se que, a despeito de um reconhecimento formal pela Codevasf de que serviços haviam sido executados na recuperação do lixão, a Companhia não promoveu a quantificação de eventual dano ao erário por inexecução parcial desses serviços. Optou a Codevasf por imputar débito pelo valor total do item "recuperação do lixão".
26. Para contestar a afirmação de inexecução dos serviços de recuperação do lixão, a empresa Metro Engenharia e Consultoria Ltda. contratou a realização de perícia técnica, que atestou a execução dos serviços (peça 33, p. 264-282) .
27. Ademais, as defesas apresentadas pelos responsáveis trazem elementos documentais que corroboram a alegação de que os serviços de recuperação do lixão foram executados, porém desconfigurados pela continuidade da operação do lixão, entre eles: registros fotográficos de execução dos serviços e declaração formal do fiscal dos serviços contratados, assegurando sua integral conclusão.
28. Desse modo, entendo que a Codevasf teria sido pouco diligente ao apontar a glosa total dos serviços de recuperação do lixão, quando reconheceu que serviços foram realizados no local, e por desconsiderar os efeitos da continuidade da operação do lixão sobre a execução dos serviços realizados pela empresa.
29. Com relação ao desenrolar dos fatos apurados, observo que cronologicamente temos a seguinte sequência:
Junho de 2012 - Conclusão da obra;
25/10/2013 - Laudo Técnico elaborado pela Codevasf em que se identificou pendências nos itens referentes a extintores, bombas, postes, pavimentação, imprimação, base com brita, recuperação do lixão e reservatório de fibrocimento, no total de R$ 377.721,28 (peça 2, p. 20-22) ;
06/12/2013 - Termo de Ajuste de Conduta - TAC em que se definiu que a empresa contratada ficaria encarregada de concluir os serviços pendentes (peça 33, p. 55-60) ;
19/12/2013 - Emissão do Atestado de Conclusão de Obra pela Prefeitura Municipal de Irecê (peça 33, p. 61-78) ;
20/08/2015 - Nota Técnica emitida pelo fiscal do contrato, após analisar novos elementos apresentados pela concedente, em que concluiu que o alcance das metas estabelecidas no acordo não foi objeto de comprovação junto à Codevasf (peça 2, p. 27-30) ; e
17/9/2015 - Instauração da presente Tomada de Contas Especial (peça 1, p. 5-10) .
30. Dessa maneira, verifica-se que após os apontamentos de pendências alusivas à execução do contrato no laudo técnico, foi firmado um TAC por meio do qual a empresa se comprometeu a solucionar as pendências nele apontadas.
31. Sanadas as pendências pela empresa, o município expediu o atestado de conclusão, declarando a execução integral do contrato. No aludido atestado, os serviços de recuperação do lixo, dentre outros, foram indicados como executados.
32. Nota-se que o atestado de conclusão de 19/12/2013 foi expedido após a emissão do Laudo Técnico pela Codevasf, assinado em 15/10/2013, retratando mais fidedignamente a execução dos serviços, o que, em conjunto com os demais elementos, reforça as deficiências da manutenção das pendências apontadas pela Codevasf nos demais pareceres elaborados pela Companhia.
33. Nesse contexto, importa destacar que a emissão do referido atestado de conclusão da obra emitido pelo Município, em 19/12/2013, ocorreu na gestão seguinte a do responsável José Carlos Dourado das Virgens.
34. É preciso ressaltar que a não operacionalidade de um aterro sanitário pode estar ligada a diversos fatores que não somente a falhas na execução da obra. Por exemplo, uma obra de aterro pode ter sido realizada a contento, mas as operações do aterro podem ser comprometidas por problemas com equipamentos (maquinário, caminhões etc.) ou com a emissão da licença ambiental, entre outros.
35. Em vista desses elementos, é razoável supor que o não atendimento à finalidade estabelecida no convênio não estaria relacionada à falha na execução das obras, mas sim na falta de funcionalidade do aterro sanitário, sob responsabilidade do sucessor do responsável, Sr. José Carlos Dourado das Virgens.  
36. De acordo com a unidade técnica, consta do site da Secretaria Estadual de Meio Ambiente da Bahia (peça 37) que o aterro sanitário teria entrado em operação em outubro de 2018, tendo sido interrompido o despejo de resíduos no lixão.
37. Portanto, restaria por avaliar a reprovabilidade da conduta do Sr. Luiz Pimentel Sobral, prefeito na gestão 2013-2016, que teria permitido a continuidade da operação do lixão após a realização dos serviços de sua recuperação.
38. Todavia, não há nenhum elemento documental ou relato nos autos acerca das ações levadas a efeito pelos gestores municipais acerca da não utilização do aterro sanitário e, consequente, interrupção da utilização do lixão. Dessa forma, para responsabilizá-los haveria necessidade de realizar a prospecção das informações necessárias para avaliar suas condutas, que teriam sido praticadas há mais de seis anos.
39. Registre-se que a Procuradoria da República em Irecê ingressou com Ação Civil Pública contra o Sr. Luiz Pimentel Sobral, Prefeito Municipal de Irecê/BA na gestão 2013-2016 (peça 38) , em razão do não cumprimento do Termo de Ajustamento de Conduta firmado com o Ministério Público Estadual, que previa a implantação do aterro sanitário no prazo de 24 meses (peça 38, p. 6) . Na referida ação, o MPF postulou pela aplicação das penas previstas no art. 12, inciso III, da Lei 8.429/1992 (Lei de Improbidade Administrativa) , dentre as quais se inclui o ressarcimento integral de eventual dano. A referida Ação Civil Pública tramita na 1ª Vara da Justiça Federal em Irecê/BA, sob o número 0000483-27.2017.4.01.3312, e ainda não teve julgamento de mérito, conforme consulta processual (https://processual.trf1.jus.br/consultaProcessual/processo.php?secao=IEE&opSec=proc &proc=00004832720174013312&enviar=Ok) .
40. Por esse motivo, considerando a existência da ação judicial movida pelo MPF, que busca inclusive o ressarcimento de eventual dano, a ausência de elementos nos autos necessários à avaliação da conduta do ex-gestor, bem como a fase em que se encontra o processo, entendo não ser razoável empreender esforços pela busca de elementos para a responsabilização do Sr. Luiz Pimentel Sobral, que não geriu recursos do convênio em exame nestes autos, evitando-se a duplicação de esforços na direção de um mesmo objetivo, qual seja a obtenção de reparação de eventual dano, já perseguida na Ação Civil Pública.
41. Com as devidas vênias por divergir do posicionamento MP/TCU, entendo que os elementos constantes dos autos levam-se a compartilhar da mesma percepção da unidade técnica no sentido que os responsáveis lograram êxito em afastar as irregularidades a eles imputadas por meio da apresentação de argumentos e fatos amparados em considerável documentação probatória acostada às suas defesas, com supedâneo inclusive em perícia técnica de engenharia demonstrando que os serviços considerados pendentes foram efetivamente executados, não restando dúvidas quanto ao acatamento das alegações de defesas dos responsáveis.
42. Diante disso, cumpre julgar regulares as contas do Sr. José Carlos Dourado das Virgens e da empresa Metro Engenharia e Consultoria Ltda., nos termos do art. 207 do Regimento Interno do TCU, dando-lhes quitação plena.
Ante o exposto, manifesto-me por que o Tribunal aprove o acórdão que ora submeto à deliberação deste Colegiado.
TCU, Sala das Sessões Ministro Luciano Brandão Alves de Souza, em 25 de agosto de 2020.
 
AUGUSTO SHERMAN CAVALCANTI 
Relator